行　政　法　院　判　決　　　　　　　　　　　　　　八十七年度判字第六七三號
　　原　　　告　乙○○
　　　　　　　　　　　　　送達.
　　被　　　告　臺東縣政府
右當事人間因有關人民團體事務事件，原告不服財政部中華民國八十七年二月六日台
財訴第000000000號再訴願決定，提起行政訴訟。本院判決如左︰
　　主  文
原告之訴駁回。
　　事  實
緣原告前原擔任台東縣台東市信用合作社之副總經理，其經該合作社召開第八十五年
度第四次理事會，經全體理事會理事三分之二議決：原告有該合作社員工考核獎懲辦
法第十一條第一款及第七款情事，記二大過免職。原告不服，於七日內向該合作社提
出申復，嗣經該合作社召開第六次理事會，並將原告之申復案事先列入議程，仍經其
理事會全體理事三分之二以上議決：予以解聘。該合作社乃將其第六次理事會紀錄報
被告核備，被告爰依信用合作社社員代表理監事暨經理人選聘準則規定，同意備查；
原告向被告申復撤銷該解聘決議案，經被告函復否准其所請，原告不服，提起訴願遭
決定駁回，旋復提起再訴願，因再訴願決定機關已逾六個月不為決定，於八十六年十
二月八日提起行政訴訟，旋財政部於八十七年二月六日作成再訴願決定，駁回其再訴
願。茲摘兩造訴辯意旨如次：
原告起訴意旨及補充理由略謂：一、本案緣起原告在該社服務已二十年，表現素受歷
屆理事會肯定，始得升至副總經理之職位。詎本屆理、監事改選，新屆理事主席林有
德因已掌控理事席次達三分之二，為擢升心腹，即勾串與渠沆瀣一氣之監事主席陳金
福，計謀排除原告以便遞補心腹，先由陳監事主席虛構故事，造過失，於監事會議
以臨時動議方式決議將原告移請理事會嚴厲處分，林理事主席即引據該社「員工考核
獎懲辦法」（以下簡稱獎懲辦法）。利用所掌控三分之二理事，以「多數暴力」強將
原告「免職」處分，且無於被懲處人員有七日內得提申復之權利，於理事會通過免
職之翌日即下令移交離職，同日起停支付薪給，待遇，其作風之蠻橫枉法，可見一斑
。嗣經原告提出申復於理事會「覆核」時，理事會對原告之主張，無以反駁，乃竟臨
時更改依據財政部所訂「信用合作社社員代表理監事及經理人應具備資格及選聘辦法
」（以下簡稱選聘辦法）第四十五條「總經理及副總經理於任期內，非經理事會全體
理事三分之二以上之同意，不得解聘」之規定，再次以「多數暴力」通過將「免職」
改變為「解聘」。二、本案台東市信用合作社處理過程，自利用監事會動議懲處原告
，以至最後將原告解聘，實質上與程序上皆無一合法。譬如：監事會主席陳金福提
案懲處原告之理由，為「原告因不滿調職而發動並帶人至總社吵鬧總經理，又威脅要
提領存款」，全係陳監事主席所造並非事實，業經檢察官偵查清楚。理事會於討
論陳監事主席之提案時，理事主席林有德因知其所指原告帶人吵鬧、威脅提款等並無
其事，乃另備臨時補充之懲處理由，在討論中增加指有外人檢舉原告如何如何，卻又
不敢將檢舉書提供出席理事會議之全體理事過目，刻意矇混，再次掌控三分之二席次
之同派理事以「多數暴力」強將原告「免職」，其審議過程顯有瑕疵，而據以懲處之
「罪名」則係造構陷。理事會通過「免職」後，依社規該社人事管理規則暨獎懲
辦法之規定，被懲處人員有在七日內可以申復之機會，但該社卻於理事會通過免職之
翌日即下達免職令，要原告即日移交離職，薪俸亦發給至該日為止。該社係依據「
獎懲辦法」將原告「免職」，原告依據同辦法申復，該社亦依據同辦法另行召開理事
會審議原告之申復案件，依該「獎懲辦法」之條文所訂懲處種類分為申誡、記過、記
大過、及免職等外並無「解聘」之名稱項目，又依該辦法規定，申復經「覆核」認為
有理由者，即應變更為較輕之處分或撤銷原處分，認無理由者，則予駁回，亦即維持
原處分（免職）。該社對原告之申復結果即令認無理由，亦應駁回而維持「免職」之
原處分，方合「獎懲辦法」之規定，詎竟改為「解聘」，於法（獎懲辦法）即為不合
。若該社執意要將原告「解聘」，依法即應另行依照「選聘辦法」重新提案，並依
照財政部之規定「事先列入議程」。然查該社並未如此處理，顯然與「解聘」之程序
不合。三、被告對上開情節知之甚詳，卻昧於事實、良知，故意曲解法令，偏袒合作
社及矇騙上級，謂該社所為一切合法，於其答辯狀內，尚且指述「原告起訴主張之事
實與其提出之證據各節，與被告處分內證據不符」云云，意指原告之證據為偽造。
查原告起訴狀所提出之證據共有八項，皆係出自財政部法令及台東市信用合作社資料
，無一是屬原告偽造或自編，被告居然誣稱原告提出之「證據各節，不獨與被告處分
內證據不符，且該社對原告之解聘，並無違法」睜眼說瞎話，又其答辯狀之末尾，
更是扭曲原告話意，指原告於起訴狀已自認台東市信用合作社八十五年度第四次及第
六次理事會議，均已將討論關於原告懲處之議案，「已事先列入議程」云云。其實原
告所話意，係謂該兩次理事會議「事先列入議程」者皆係關於將原告「懲處免職」
之議程，要與「無因解聘」之議案無關，原告焉有承認該社「解聘」原告已經「事先
列入議程」﹖金融股官員竟然指鹿為馬，其所辯一切，是否真實可信﹖理解力如此之
差，認事能否正確﹖已令人存疑。四、訴願決定機關暨再訴願決定機關之所以會駁回
原告之訴願、再訴願，即係因為依據被告所提供之錯誤、不實辯詞，以致作成錯誤之
決定，因為被告偽稱：本件系爭解聘案，經其「查證」已依規定「事先列入議程」。
五、綜論本件系爭問題，關鍵在於台東市信用合作社欲「解聘」原告，究竟有否依照
財政部1.6.台財融第一○○八二號函暨3.台財融第一三四二八號函所訂頒之
「信用合作社理事會解除總經理、副總經理及其以下各級職員之程序」「事先列入議
程」，「並於開會前將議案送達或分發出席理事」，有則「解聘」程序為合法，無則
「解聘」為不合法。依原告舉各證，可明白該社實際上並未將擬依照「選聘辦法」第
四十五條「解聘」原告之議案事先列入議程於開會前分送出席理事，其兩次理事會所
事先列入議程者，實係依據「獎懲辦法」第十一條第一項第一、七款之規定懲處原告
將之記大過兩次「免職」之議案，及依據同辦法第十六條之規定「覆核」原告被「免
職」所提出之「申復案件」，原處分機關硬將「獎懲辦法」與「選聘辦法」，暨「免
職議案」與「解聘議案」混為一談，指鹿為馬，移花接木，自是天大錯誤，訴願決定
機關暨再訴願決定機關不察，甚或有刻意官官相護之嫌，以致原告冤屈難申，實難令
人甘服，浩嘆法理何在！六、本案攸關人民工作權利，茲事體大，僅憑書面審理，恐
難分辨曲直，懇請准予傳喚兩造到庭辯論，並將一再訴願決定及原處分均撤銷等語。
被告答辯意旨略謂︰一、本件「解聘」副總經理案，有無將議案事先列入議程及分送
議案予出席理事部分：(一)依據財政部七十四年三月二十二日台財融字第一三四二八號
函示：對於信用合作社理事會解除總經理、副總經理及其以下各級職員之程序中釋明
，所謂提出理事會討論時，「應先列入議程」乙節，以該討論案，於開會前將議案送
達或分送出席理事為準。(二)該社於八十五年五月十七日召開八十五年度第六次理事會
時，就該社前副總經理乙○○經理事會懲處議案，分發與會理事十一人，經無記名投
票結果，以八票議決「解聘」，並依「信用合作社社員代表理監事暨經理人選聘準則
」第三十一條：「總經理及副總經理就任後，非經理事會全體理事三分之二以上之同
意，不得解聘」之規定，經理事會全體理事三分之二以上，核定「解聘」，此有該社
以八十五年五月十三日東信總字第一○○八號之第六次召開理事會通知開會簽收公文
簿，及該社先後以八十五年五月二十一日、二十三日東信社總字第一○八一號、一
○九九號函報被告所附第六次理事會會議紀錄之附件討論第七議案「議決情形」欄(三)
紅、黃色所示，並經被告以八十五年六月三日府財融字第五三二○七號函「備查」可
稽，並無原告所稱如何擬具解聘提案內容之規定，及未事先列入議程與議案，未送達
各出席理事等情，本件既於第六次理事會開會前將該議案送達或分送各出席理事，自
屬符合前揭規定。二、原告向理事會「申復」其「免職」處分，該社以出席理事議決
「解聘」，不構成原告所稱以「多數暴力」議決：(一)原告就該社第四次理事會依法所
為之「免職」與第六次所為「解聘」處分，雖迭向有關單位屢次陳情，惟被告為求慎
重，以釋疑慮，以八十五年八月二十六日府財融字第○八四九八九號函請省政府財政
廳就本案由免職改為解聘是否適法﹖被告依現有規定予以備查，是否有當﹖及原告可
否申領解聘退職金等報請省財政廳層轉財政部八十五年九月十九日台財融字第八五二
六六一四三號函復略以：「副總經理之解聘案應報請縣市主管機關備查，其妥適與否
，應由縣市政府核處」，又依財政部七十四年三月二十二日台財融字第一三四二八號
函規定，總經理、副總經理經理事會依選聘辦法（即舊法選聘準則）規定予以解聘者
，其原任職員職務可否保留，是否可發給退職金，及核發退職金時離職日之認定，應
由合作社依其人事制度之規定妥慎辦理。是被告就本件原告經第四次理事會議決之「
免職」案，已符合該社「人事管理規則」第七十八條：「應訂定員工考核獎懲標準，
除總經理、副總經理之考核由理事會辦理外，其餘人．．．。前項員工考核獎懲標準
，應提請理事會通過後實施」之規定。參以上開獎懲辦法，該社理事會所定之員工考
核獎懲辦法第十四條：「在同一考績年度內，記大過兩次者免職」，既已明定獎懲標
準，俱見該社第四次理事會依上開標準對原告所為之「免職」，顯屬適法行為，並無
不合。(二)至於該社於八十五年五月十七日第六次理事會討論原告「申復」案，既經全
體理事十一人中之八人議決，予以「解聘」，被告認為符合財政部八十二年八月十一
日修正之「信用合作社社員代表理監事暨經理人選聘準則」第三十一條：「總經理及
副總經理就任後，非經理事會全體理事三分之二之同意，不得解聘」之規定，被告對
該社議決「解聘」原告副總經理之人數合於上開規定，予以備查，自屬適法。(三)按「
總經理及副總經理就任後，非經理事會全體理事三分之二以上之同意，不得解聘，但
總經理及副總經理因故意或重大過失致該社發生損害者，得經理事會全體理事二分之
一以上理事之同意予以解聘，並報請縣市主管機關（院轄市為財政局）『備查』，「
總經理及副總經理於任期內，非經理事會全體理事三分之二以上之同意，不得解聘，
並應報請縣市主管機關（直轄市為財政局）『備查』」，分別為八十二年八月十一日
修正之「信用合作社社員代表理監事暨經理人選聘準則」第三十一條，及八十五年六
月三十日新頒「信用合作社社員代表理監事暨經理人應具備資格及選聘辦法」第四十
五條所明定，依上開新舊選聘（準則）辦法之意旨，即已明示：信用合作社之總經理
、副總經堙之聘任，依上開選聘準則第三十條、四十四條之規定，既由理事會聘任，
則該社理事會以三分之二以上理事已對原告為不信任時，對總經理、副總經理議決為
「解聘」，此乃信用合作社理事會對總經理、副總經理之「聘任」與「解聘」權之合
法行使，非原告所稱以「多數暴力」議決甚明。三、原告為該社免職與解聘各有法源
，並無不法：(一)該社於八十五年四月十八日召開第四次理事會，除依規定事先列入議
程，討論該社八十五年第二次監事會議紀錄提請理事會對原告之懲處案，經全體出席
十一名理事，以三分之二以上（八名）議決：記大過兩次免職，此有該第四次理事會
會議紀錄所附討論第九提案議決欄所示，上開免職案，係依據該社人事管理規則第七
十八條之母法所定之「員工考核獎懲辦法」第十四條所為對員工考核懲罰權。(二)至該
社第四次理事會對原告不服免職所申復之議決：「解聘」，乃依上述八十二年八月十
一日原舊法修正「選聘準則」第三十一條規定（即八十五年八月三十日所頒新法選聘
辦法第四十五條），並經被告以八十五年六月三日府財融字第五三二○七號函復該社
，予以備查，按上開(一)免職與(二)解聘之法源雖各不同，惟均依法有據，二者性質迴異
，前者為對原告人事考核之懲罰處分，後者為對聘任之原告行使解聘權，縱處分有先
後，惟併行不悖，況免職與解聘，均係理事會對總經理、副總經理之職權行使，殊非
原告任意指摘將免職變為解聘所能比擬。(三)按該社第四次理事會之議決原告免職及第
六次議決之解聘，均屬人民團體依法令規定，報請主管機關即被告之「備查」案件，
一經送達主管機關，即發生「備查」之效力，此與「核備」案件，非經主管機關函復
同意，不得遽予執行者不同，此有內政部七十三年九月十七日內社字第二五五六六八
號函釋可稽，顯示本案之備查係被告對該社所屬重要幹部任免權之尊重，並非以主管
機關即被告之核備與否為主體。四、綜上所述，原告既自認：該社八十五年度第四次
及第六次理事會議，均將討論關於原告懲處之議案，「已事先列入議案」，竟反謂其
向該社理事會提出之申復「解聘」案，該社「事先列入理事會議」有誤，前後主張矛
盾，從而其起訴請求將原處分、訴願決定撤銷，殊非有理由，請判決駁回原告之訴等
語。
　　理  由
按「總經理及副總經理就任後，非經理事會全體理事三分之二以上之同意，不得解聘
。但總經理及副總經理因故意或重大過失致該社發生損害者，得經理事會全體理事二
分之一以上理事之同意予以解聘，並報請縣市主管機關（院轄市為財政局）備查。」
、「總經理及副總經理於任期內，非經理事會全體理事三分之二以上之同意，不得解
聘，並應報請縣市主管機關（直轄市為財政局）備查。」分別為信用合作社社員代表
理監事暨經理人選聘準則（即八十五年六月三十日修訂為信用合作社社員代表理監事
暨經理人應具備資格及選聘辦法）第三十一條及第四十五條所明定。查本件原告原擔
任台東縣台東市信用合作社之副總經理，嗣經該合作社召開第八十五年度第四次理事
會，經全體理事會理事三分之二議決：記二大過免職。原告不服，於七日內向該合作
社提出申復，經該合作社召開第六次理事會，並將原告之申復案事先列入議程，仍經
其理事會全體理事三分之二以上議決：予以解聘。由該合作社乃將其第六次理事會紀
錄報被告備查，被告准予以備查，原告另向被告申復撤銷該解聘決議，經被告以八十
五年十一月四日（八五）府財融字第一一○五五四號函復予以否准。原告不服，循序
提起行政訴訟，而為如前揭事實欄所載之主張。惟查：一、台東市信用合作社於八十
五年四月十八日召開第四次理事會，依規定事先列入議程，討論該社八十五年第二次
監事會議紀錄提請理事會對原告之懲處案，此有該次理事會之開會通知、議程、討論
事項(九)之影本附原處分可稽；嗣於開會討論該案時，經全體出席十一名理事，以三
分之二以上（八名）議決：記大過兩次免職，亦有該第四次理事會會議紀錄所附討論
第九提案議決欄所示可按，上開免職案，係依據該社人事管理規則第七十八條之母法
所定之「員工考核獎懲辦法」第十四條所為對員工考核懲罰權，應屬有據。二、該社
於八十五年五月十七日召開八十五年度第六次理事會時，就該社前副總經理即原告經
理事會懲處申復議案，亦已依規定事先列入議程，為第七案，有理事會開會通知送達
簿、開會通知及第六次理事會議議程影本附原處分卷可憑。於開會討論該案時，經全
體理事同意採以無記名投票方式進行，先裁製懲處與否之表格（其表格內容為一、免
處分。二、處分如下：１、申誡一次，２、申誡二次，３、記過一次，４、記過二次
，５、記大過一次，６、記大過二次，７、解聘）計十一張，每張表格均先請列席之
主管機關代表－縣府財政科金融股李股長簽章認證。後再分發給各理事於表格□處打
「ˇ」，並以多票數為申復懲處與否之決定。(二)投開票結果，以八票議決「解聘」，
此有該社八十五年度第六次理事會會議紀錄附件(三)討論第七案所載議決情形附原處分
卷可稽。復經該社先後以八十五年五月二十一日、二十三日東信社總字第一○八一
號、一○九九號函報被告，並經被告以八十五年六月三日府財融字第五三二○七號函
「備查」，依上所述，並無原告所稱如何擬具解聘提案內容之規定，及未事先列入議
程與議案，未送達各出席理事等情，核與首揭選聘準則第三十一條及選聘辦法第四十
五條之規定，並無不合。又信用合作社之總經理、副總經理依選聘準則第三十條及新
頒選聘辦法第四十四條之規定，既由理事會聘任，則該社理事會，依上開選聘準則第
三十一條及新頒選聘辦法第四十五條規定，以三分之二以上理事已對原告為不信任時
，自得議決為解聘，此乃該社理事會對為副總經理之原告解聘權之合法行使。故該社
八十五年五月十七日第六次理事會討論原告申復其免職處分，既經全體理事十一人之
八人議決予以解聘，縱其所依據之法源不同、性質迥異、處分有先後之別，惟均依法
有據，可併行不悖，況免職與解聘，均係理事會對總經理、副總經理之職權之行使。
原告指摘被告硬將「獎懲辦法」與「選聘辦法」，暨「免職議案」與「解聘議案」混
為一談，指鹿為馬，移花接木，自有錯誤與非法云云，並無可取。綜上所述，被告對
該社報請解聘原告之決議，予以備查及否准原告申復撤銷該解聘之決議，於法並無違
誤，一再訴願決定遞予維持，俱無不合。原告起訴意旨，難謂有理由，應予駁回。末
查本件事證明確，原告請求行言詞辯論，核無必要，併予明。
據上論結，本件原告之訴為無理由，爰依行政訴訟法第二十六條後段，判決如主文。
中    華    民    國     八十七      年      四      月      十七       日
                    行 政 法 院 第 五 庭
                                審 判 長 評  事      葉  振  權
                                         評  事      徐  樹  海
                                         評  事      沈  水  元
                                         評  事      林  清  祥
                                         評  事      劉  鑫  楨
右  正  本  證  明  與  原  本  無  異
                                         法院書記官  陳  佩  玲
中    華    民    國     八十七      年      四      月      十七       日
